---
title: "Análise de Regressão Simples"
author: "Marcos Vinícius Tadeu Mastrocolla"
date: "31/05/2022"
output:
  word_document: 
    reference_docx: style_exercicios.docx
---

```{r setup, include=FALSE}
knitr::opts_chunk$set(
  echo = TRUE,
	fig.align = "center",
	# fig.keep = "high",
	fig.show = "hold",
  fig.align = "center",
	cache = TRUE,
	comment = "",
	results = "markup",
	tidy = TRUE
)
```
# Importando bibliotecas

```{r}
library(ggplot2)
```
# Parametrizações

```{r}
# Tema ggplot padrão theme_classic()
theme_set(theme_classic())
```


# Problema 1

Para uma amostra de oito operadores de máquina, foram coletados o número de horas de treinamento (x) e o tempo necessário para completar o trabalho (y). Os dados coletados encontram-se na tabela abaixo:


----- ----- ----- ----- ----- ----- ----- ----- -----
  x    5.2   5.1   4.9   4.6   4.7   4.8   4.6   4.9
  
  y    13    15    16    20    19    17    21    16
----- ----- ----- ----- ----- ----- ----- ----- -----

Com estes dados, faça:

1. Um gráfico de dispersão para os dados

```{r}
# Preparando o dataframe
x <- c(5.2, 5.1, 4.9, 4.6, 4.7, 4.8, 4.6, 4.9)
y <- c(13, 15, 16, 20, 19, 17, 21, 16)

dados <- data.frame("x" = x, "y" = y)
dados

dados_disp <- ggplot(dados, aes(x = x, y = y, )) +
  geom_point(color = "blue") +
  xlim(0,6) +
  ylim(0,25)
plot(dados_disp)
```
_Conforme é possível observar com o gráfico de dispersão acima, os dados parecem seguir uma tendência linear._

2. Determine o modelo de regressão linear simples entre as variáveis x e y, sendo y a variável resposta.

```{r}
str(dados)
reg_dados <- lm(formula = y ~ x, data = dados)
print(coef(reg_dados))
```
_Conseguimos os coeficientes do modelo de regressão com auxilio da função coef(), sendo $\beta_{0}$ = `r coef(reg_dados)[1]` e $\beta_{1}$ = `r coef(reg_dados)[2]`_

```{r}
summary(reg_dados)
```

_De acordo com o sumário acima, os resíduos apresentam uma distribuição próxima à normal com uma pequena assimetria entre o 1º e o 3º quartis. O modelo representa aproximadamente 94,8% ($R^{2}$) da variância e ambos coeficientes apresentam significância estatística (Pr(>|t|)) abaixo de 5%._

```{r}
par(mfrow = c(2,2))
plot(reg_dados)
```
_Observando os gráficos acima, obtidos através do sumário da regressão linear, podemos ver que os resíduos estão distribuídos ao redor do zero com alguns resíduos um pouco mais afastados. A Normal Q-Q indica uma tendência normal dos resíduos, com oscilações para mais e para menos._

```{r}
reg_residuos <- as.data.frame(residuals(reg_dados))
names(reg_residuos) <- c("residuos")

reg_residuos_hist <- ggplot(data = reg_residuos, aes(residuos)) +
  geom_histogram(stat = "bin", bins = 5, fill = "gray67")
plot(reg_residuos_hist)

```
_O histograma acima mostra a distribuição dos resíduos com uma tendencia quase normal._
_Abaixo vemos o grafico com os dados e a reta de regressão._
```{r}
dados_reta_reg <- ggplot(dados, aes(x = x, y = y, )) +
  geom_point(color = "blue") +
  xlim(0,6) +
  ylim(0,25) +
  geom_abline(aes(intercept = coef(reg_dados)[1],
                  slope = coef(reg_dados)[2]),
                  color = "orange")
plot(dados_reta_reg)
```
_Com base nas observações acima, o modelo descreve bem o comportamento da variável dependente._


# Problema 2

O site Gapminder compilou uma base com dados sobre população, expectativa de vida e PIB per capta de 142 países, em 12 anos diferentes.

 1. Faça a importação dos dados, verifique a estrutura e faça um sumário estatístico.
 

 
```{r}
# Importando o arquivo com os dados
populacao <- read.csv("pib_gapminder.csv")
```
 
_Consultando o início do dataframe._
```{r}
head(populacao, 10)
```
 
_Consultando o final do dataframe._
```{r}
tail(populacao, 10)
```
 
_O início e o fim do arquivo estão íntegros._
_Consultando a estrutura do dataframe._
```{r}
str(populacao)
min(populacao$expVida)
max(populacao$expVida)
```

_Sumário estatístico._
```{r}
summary(populacao)
```

2. Classifique cada variável de acordo com seu tipo (qualitativa ordinal, nominal, quantitativa discreta, contínua, etc).

--------------------------------------------------------------------------------
Nome da         Descrição       Tipo de         Tipo de         Valores
variável                        variável        Mensuração      Possíveis
--------------- --------------- --------------- --------------- ----------------
pais            País ao qual os Qualitativa/    Nominal         Países do mundo
                dados pertencem Categórica                      

ano             Ano em que os   Numérica        Intervalar      Números naturais
                dados foram     discreta                        de 1952 a 2007
                coletados
                
pop             População do    Numérica        Intervalar      Números naturais
                país no ano em  contínua                        não nulos
                questão

continente      Continente ao   Qualitativa/    Nominal         5 continentes
                qual o país     Categórica
                pertence

expVida         Expectativa de  Numérica        Razão           Números reais de
                vida da         contínua                        23.5 a 83.6
                população no 
                ano em questão

pibPercap       PIB percapta    Numérica        Razão           Números reais de
                de cada país no contínua                        241.1 a 113532.1
                ano em questão
                (valores em U$)

--------------------------------------------------------------------------------

Tabela 1: dicionário de dados

3. Faça uma tabela de frequência absoluta e uma tabela de frequência relativa para verificar o número de observações por continente.

_Frequencia absoluta de cada continente em todo o dataframe:_
```{r}
continente_freqs <- as.data.frame(table(populacao$continente))
names(continente_freqs) <- c("continente", "absoluta")
print(continente_freqs)
```

_Frequencia relativa de cada continente:_
```{r}
# Calculando a frequencia relativa com a função prop.table()
continente_freqs$relativa <- prop.table(continente_freqs$absoluta)
print(continente_freqs)
```

4. Faça um gráfico de barras da tabela de frequência absoluta dos continentes.
```{r}
barplot(continente_freqs$absoluta, names.arg = continente_freqs$continente)
```

5. Faça um gráfico apropriado para relacionar o PIB per capta à expectativa de vida.
```{r}
ggplot(populacao, aes(x = expVida, 
                      y = pibPercap, 
                      color = continente)) +
  geom_point() +
  labs(x = "PIB per capta", y = "Expectativa de vida")
```

6. Crie duas novas colunas nesta base de dados com o logaritmo de PIB per capta, e o logaritmo da expectativa de vida. Estas colunas devem ter os nomes: lpibPercap e lexpVida, respectivamente.

```{r}
populacao$lpibPercap <- log(populacao$pibPercap)
populacao$lexpVida <- log(populacao$expVida)
head(populacao, 10)
```


7. Faça um gráfico apropriado para relacionar estas duas novas variáveis.

```{r}
ggplot(populacao, aes(x = lexpVida, 
                      y = lpibPercap, 
                      color = continente)) +
  geom_point() +
  labs(x = "PIB per capta (log)", y = "Expectativa de vida (log)") +
  scale_x_continuous(trans = "log") +
  scale_y_continuous(trans = "log") +
  annotation_logticks(sides="lb")
```


8. Ajuste um modelo linear aos dados, utilizando as duas novas variáveis criadas, sendo lexpVida a variável resposta.

_Criando o modelo de regressão linear:_
```{r}
lm_populacao <- lm(formula = lexpVida ~ lpibPercap, data = populacao)
# Coeficientes da reta (beta0 e beta1)
print(coef(lm_populacao))
```


9. Faça todas as análises da regressão, julgando:

    1. Os gráficos diagnósticos
    
```{r}
par(mfrow = c(2,2))
plot(lm_populacao)
```
_Como podemos observar no gráfico superior esquerdo, os resíduos não estão distribuídos de forma uniforme em torno do zero, que pode ser notada mais a direita do gráfico._
_O gráfico da normal Q-Q também exibe valores não sobrepostos à reta na esquerda do gráfico._
_Estas observações são indícios de que o modelo pode não descrever bem os dados. Vamos observar o sumário._

    2. Os parâmetros obtidos (avaliar o summary do modelo)
    
```{r}
summary(lm_populacao)
```
_Olhando para os resíduos percebemos uma distribuição próxima à normal mas assimétrica._
_O modelo tem significância estatística abaixo de 5%, o que é bom, mas explica apenas 61,3% da variância._

    3. O poder de explicação do modelo.
_Considerando a análise gráfica e o sumário acima, o modelo não possui um alto poder de explicação dos dados._


# Problema 3
Neste exercício vamos fazer uma análise de regressão com a base de dados autos.csv para tentar prever o preço de carro a partir de sua potência. Na nossa base de dados, estas variáveis são horsepower e price.

Utilizando então a base disponibilizada, você deve:

1. Criar um dicionário de dados, para entender o significado o tipo de cada variável; veja no link fornecido se há documentação disponível. 

http://archive.ics.uci.edu/ml/datasets/Automobile

--------------------------------------------------------------------------------
Nome da         Descrição       Tipo de         Tipo de         Valores
variável                        variável        Mensuração      Possíveis
--------------- --------------- --------------- --------------- ----------------
make            Fabricante do   Categórica      Nominal         alfa-romero, 
                veículo                                         audi, bmw, 
                                                                chevrolet, 
                                                                dodge, honda,
                                                                isuzu, jaguar, 
                                                                mazda, 
                                                                mercedes-benz, 
                                                                mercury,
                                                                mitsubishi, 
                                                                nissan, peugot, 
                                                                plymouth, 
                                                                porsche, 
                                                                renault, saab, 
                                                                subaru, toyota, 
                                                                volkswagen, 
                                                                volvo
                                                             
fuel-type       Tipo de         Categórica      Nominal         diesel, gas
                combustível     

aspiration      Tipo de         Categórica      Nominal         std, turbo
                aspiração de
                ar do motor
  
num-of-doors    Número de       Categórica      Nominal         four, two
                portas

body-style      Carroceria      Categórica      Nominal         hardtop, wagon, 
                                                                sedan, 
                                                                hatchback, 
                                                                convertible

drive-wheels    Tração          Categórica      Nominal         4wd, fwd, rwd

engine-         Posição do      Categórica      Nominal         front, rear
                motor

wheel-base      Distância entre Numérica        Intervalar      entre 86.6 e 
                eixos           contínua                        120.9
              
length          Comprimento     Numérica        Intervalar      entre 141.1 e 
                                contínua                        208.1
                                                                
width           Largura         Numérica        Intervalar      entre 60.3 e 
                                contínua                        72.3

height          Altura          Numérica        Intervalar      entre 47.8 e 
                                contínua                        59.8.

curb-weight     Peso do carro   Numérica        Intervalar      entre 1488 e 
                vazio           contínua                        4066
              
engine-type     Tipo de motor   Categórica      Nominal         dohc, dohcv, l, 
                                                                ohc, ohcf, ohcv, 
                                                                rotor

num-of-         Número de       Categórica      Nominal         eight, five, 
cylinders       cilindros                                       four, six, 
                                                                three, twelve, 
                                                                two
     
engine-size     Tamanho do      Numérica        Intervalar      entre 61 e 326
                motor           contínua

fuel-system     Sistema de      Categórica      Nominal         1bbl, 2bbl, 
                injeção de                                      4bbl, idi, mfi,
                combustível                                     mpfi, spdi, spfi

bore            Diâmtro do      Numérica        Intervalar      entre 2.54 e 
                Cilindro        contínua                        3.94
                                
stroke          Curso do pistão Numérica        Intervalar      entre 2.07 e
                                contínua                        4.17

compression     Taxa de         Numérica        Intervalar      entre 7 e 23
-ratio          Compressão      contínua

horsepower      Potência do     Numérica        Intervalar      entre 48 e 288
                Motor           contínua

peak-rpm        Rotação máxima  Numérica        Intervalar      entre 4150 e 
                do motor        contínua                        6600

city-mpg        Consumo de      Numérica        Intervalar      entre 13 e 49
                combustível na  contínua
                cidade em mpg
                (miles per
                gallon)

highway-mpg:    Consumo de      Numérica        Intervalar      entre 16 e 54
                combustível na  contínua
                estrada em mpg
                (miles per
                gallon)

price           Preço do        Numérica        Intervalar      entre 5118 e
                veículo         contínua                        45400
--------------------------------------------------------------------------------

Dicionário de dados


2. Carregar a base para o R, certificando-se de que os dados estão corretos, de acordo com o dicionário de dados.

```{r}
# Carregando os dados
autos <- read.csv("autos.csv", sep = ";")
head(autos, 10)
tail(autos, 10)
```


3. Explore a base de dados:

    1. Sumários estatísticos dos dados
_Analisando como as variáveis estão no dataframe_

```{r}
str(autos)
```

_O número de portas apesar de representado numericamente, é categórico. Convém converter para char pois estatisticas como media e desvio padrão não farão sentido quando aplicada a função summary()._
```{r}
autos$num.doors <- as.character(autos$num.doors)
```

_Algumas variáveis numéricas estão com o tipo errado (char), é necessário converter para o tipo correto (numeric)._
_Mas antes as vígulas devem ser substituidas por pontos (separador de decimal padrão do R)._
```{r}
# Variáveis a serem convertidas
to_convert <- c(8:11, 17:19)
names(autos[to_convert])

# Substituindo vírgulas por pontos
autos[ , to_convert] <- apply(autos[ , to_convert], 2,
                              function(x) gsub(",", ".", (x)))

# Convertendo de para numeric
autos[ , to_convert] <- apply(autos[ , to_convert], 2,
                              function(x) as.numeric(x))

str(autos)
```

_Agora é possível aplicar a função summary() corretamente._
```{r}
summary(autos)
```


    2. Tabelas quando apropriado

_Tabela com a quantidade de veículos por tipo de combustível._    
```{r}
combustivel <- table(autos$fuel.type)
combustivel
```

_Tabela com a quantidade de veículos por quantidade de cilindros._
```{r}
cilindros <- table(autos$num.cylinders)
names(cilindros) <- c("3C", "4C", "5C", "6C", "8C", "12C")
cilindros

```


    3. Gráficos exploratórios apropriados.
    
```{r}
# Usando table() para facilitar o uso do barplot()
fabricantes <- as.data.frame(table(autos$make))
names(fabricantes) <- c("fabricante", "freq")

tracao <- as.data.frame(table(autos$drive.wheels))
names(tracao) <- c("tracao", "freq")
```


_Qual a fabricante mais presente nos dados analisados?_
```{r}
# Ajuste da margem para caber os rótulos das barras
par(mar=c(7,4,2,2))

barplot(fabricantes$freq, names.arg = fabricantes$fabricante, las = 2)
```

_A fabricante mais presente é a Volkswagen._

_Qual o tipo de tração mais utilizada?_
```{r}
barplot(tracao$freq, names.arg = tracao$tracao)
```
_O tipo de tração mais utilizada nos dados analisados é a tração dianteira (fwd)._

_Distribuição de carros por consumo de combustível (city.mpg X highway.mpg)._
```{r}
ggplot(autos, aes(x = highway.mpg, y = city.mpg, color = make)) +
  geom_point() +
  labs(x = "Consumo médio rodovia", y = "Consumo médio cidade")
```

_Distribuição de carros por consumo médio de combustível na cidade em relação ao peso (city.mpg X curb.weight)._
```{r}
ggplot(autos, aes(x = curb.weight, y = city.mpg, color = make)) +
  geom_point() +
  labs(x = "Peso veículo vazio", y = "Consumo médio cidade")
```

_Observa-se uma tendência no aumento do consumo de combustível para carros mais pesados, como era de se esperar._


4. Considerando então apenas uma variável preditora (explicativa) no modelo (horsepower), tente ajustar um modelo para explicar o preço (price) dos carros.

```{r}
lm_autos <- lm(formula = price ~ horsepower, autos)
```
    1. Qual sua intuição sobre o relacionamento da “potência” de um carro com o seu preço?

_A potência exerce influencia no preço mas ela sozinha não será capaz de descrever os dados. Outros fatores também devem exercer peso na precificação de um veículo como o tamanho dele (mais material é usado para construír), o tipo de acabamento (informação ausente no dataset), se o veículo é de luxo ou não (informação ausente no dataset)._

5. Faça todas as análises da regressão (modelo), julgando:

    1. Os gráficos diagnósticos
    
```{r}
par(mfrow = c(2,2))
plot(lm_autos)
```
    
_O Gráfico dos resíduos vs valores ajustados não mostra uma distribuição aleatória, não há homocedasticidade nos resíduos._
_A distribuição dos resíduos vista no gráfico da Normal Q-Q não está normalmente distribuída. Os resíduos não acompanham a reta, têm um desvio para baixo no início da reta e um desvio para cima no final dela, aproximando-se do formato de um "S"_

```{r}
autos_res <- as.data.frame(residuals(lm_autos))
names(autos_res) <- c("residuos")

autos_res_hist <- ggplot(data = autos_res, aes(residuos)) +
  geom_histogram(stat = "bin", bins = 5, fill = "gray67")
plot(autos_res_hist)
```
_Os resíduos não apresentam uma distribuição normal, existe uma cauda longa a direita e uma grande concentração de resíduos a esquerda além de os resíduos estarem muito distantes do zero._


    2. Os parâmetros obtidos (avaliar o summary do modelo)
```{r}
summary(lm_autos)
```
    
_O sumário do modelo reforça a observação feita no histograma acima e evidencia através dos quartis dos resíduos que a mediana está muito distante do zero e que não há simetria entre os quartis._
_Apesar de haver significancia estatistica abaiso de 5%, o modelo representa apenas 66% dos dados._

6. Interprete os resultados do ajuste:

    1. Em que posição a reta corta o eixo Y? Isso faz sentido?
_A reta corta o eixo Y na posição `r coef(lm_autos)[[1]]`, o que não faz sentido pois seria o mesmo que a fabricante pagar para que clientes levem um carro com 0 HP._


    2. Como corrigir um modelo que apresenta este comportamento?
_É necessário encontrar outra variável explicativa que descreva melhor a variável independente._

7. Analise: Será que apenas a potência de um carro é suficiente para termos uma boa previsão do preço deste carro?
_Apenas a potência não é suficiente para uma boa previsão de preço. O valor de um veículo não pode ser previsto apenas com uma variável de especificação técnica como a potência do motor._

    1. O que indica isso no seu ajuste?
_A análise gráfica e outras observações no sumário do modelo, já mencionadas acima, indicam que a potência do motor não é uma boa preditora de valores de veículos._

