---
title: "Análise exploratória de dados"
author: "Marcos Vinícius Tadeu Mastrocolla"
date: "16/05/2022"
output:
  word_document: 
    reference_docx: style_exercicios.docx
---

```{r setup, echo = FALSE}
knitr::opts_chunk$set(
  echo = TRUE,
	fig.align = "center",
	fig.keep = "last",
	fig.show = "hide",
	cache = TRUE,
	comment = "",
	include = FALSE,
	results = "markup",
	tidy = TRUE
)
```
# Atividades trilha 03

### Importando bibliotecas
Para esta análise exploratória, serão utilizadas as bibliotecas abaixo.
```{r echo=TRUE}
library(tidyr)
library(dplyr)
library(ggplot2)
library(data.table)
library(patchwork)
```

### Importando a base de dados
```{r, dados}
data(diamonds)
```

### Visualizando a estrutura dos dados

```{r}
# str(diamonds)
str(diamonds)
```
Foram importadas 53.940 observações de 10 variáveis conforme se esperava. Também é possível observar que e os tipos de dados estão de acordo com suas respectivas variáveis.


### Visualizando o inicio e o final dos dados
Conferindo se o arquivo foi importado corretamente e se não há necessidade de ajustes.

```{r, visualizando}
# Primeiras observações
head(diamonds, 15)

# Últimas observações
tail(diamonds, 15)
```

### Conferindo alguns valores
Verificando se as variáveis possuem valores que podem ser considerados inválidos, começando pelo comprimento _x_.
```{r}
# Maior comprimento (x)
print(max(diamonds$x))

# Menor comprimento (x)
print(min(diamonds$x))
```
Parece haver registro inválido da variável _x_, vamos conferir.
```{r}
zero_x <- (diamonds$x == 0)
# Índice dos registros inválidos
print(which(zero_x))
```
Algumas observações de _x_ possuem registros iguais a ZERO. Um diamante não pode ter comprimento 0.
Apesar de os registros estarem de acordo com o dicionário, para esta atividade estes registros serão considerados não úteis e serão retirados do dataframe para fins de aperfeiçoamento na linguagem R.

```{r}
diamonds <- diamonds[!zero_x,]
# Conferindo o novo valor mínimo de x
print(min(diamonds$x))
```

Continuando e verificando a largura _y_.
```{r}
# Maior largura
print(max(diamonds$y))

# Menor largura
print(min(diamonds$y))
```
Não há registro que possa ser considerado inválido para a largura, seguimos verificando a profundidade _z_.
```{r}
# Maior largura
print(max(diamonds$z))

# Menor largura
print(min(diamonds$z))
```
Assim como para a variável _x_, temos registros inválidos para a profundidade _z_.
```{r}
zero_z <- diamonds$z == 0 
# Índide dos registros inválidos
print(which(zero_z))
```
Retirando os valores inválidos de z do dataframe.
```{r}
diamonds <- diamonds[!zero_z,]
# Conferindo o novo valor mínimo de z
print(min(diamonds$z))
```
Vamos conferir o percentual de profundidade _depth_.

```{r}
# Maior profundidade
max(diamonds$depth)

# Menor profundidade
min(diamonds$depth)
```
Os valores máximo e mínimo da variável _depth_ não parecem inválidos, mas podem estar errados.
Vamos conferir se estão de acordo com a metodologia de cálculo descrita no dicionário.

```{r}
# No dicionário não há multiplicação por 100, mas é necessário para obtençao do resultado em %
depth.calc <- round(((2 * diamonds$z) / ((diamonds$x + diamonds$y))) * 100, 1)

# Comparando as primeiras linhas do dataframe com os valores calculados
head(depth.calc, 10)
head(diamonds$depth, 10)

# Comparando as médias
print(mean(depth.calc))
print(mean(diamonds$depth))

# Comparando os minímos
print(min(depth.calc))
print(min(diamonds$depth))

# Comparando os máximos
print(max(depth.calc))
print(max(diamonds$depth))



```
Há informações que precisam de maiores esclarecimentos no dataset pois há valores da variável _depth_ que não se assemelham àqueles calculados de acordo com a metodologia de cálculo descrita no dicionário. Comparando o valor mínimo `r min(diamonds$depth)`% e máximo `r max(diamonds$depth)`% da variável _depth_ com os valores min `r min(depth.calc)`% e máximo `r max(depth.calc)`% do vetor _depth.calc_, que armazena o percentual de profundidade calculado usando as variáveis _x_, _y_ e _z_ de cada diamante, podemos observar que os valores são muito discrepantes.
A metodologia de cálculo está correta conforme pesquisa em sites especializados no assunto, como [www.diamonds.pro](https://www.diamonds.pro/education/diamond-depth-and-table/).

Sabendo que existem valores divergentes vamos encontrá-los.
```{r}
# Vetor booleano com os depth diferentes
depth.diferentes <- (diamonds$depth - depth.calc) != 0

# Contando todas as ocorrências de depth.diferentes
count.depth.diferentes <- (sum(depth.diferentes))
print(count.depth.diferentes)

```
São `r count.depth.diferentes` registros com valores de _depth_ diferentes do que foi calculado com as medidas dos próprios diamantes. Esse total representa aproximadamente 7% do dataset, um valor significativo.
É preciso saber o quão errado estão estes valores.

```{r}
# Separando os registros com valores divergentes de depth em um novo dataframe
diamonds.diverg <- diamonds[depth.diferentes,]

# Acrescentando uma coluna com o valor da diferença de depth (observado -  calculado)
diamonds.diverg$diferenca <- round(diamonds.diverg$depth - depth.calc[depth.diferentes], 2)
print(head(diamonds.diverg, 20))
print(tail(diamonds.diverg, 20))
```
Conferindo o inicio e o final deste novo dataframe, vemos que a variável _diferenca_ possui muitos valores repetidos, principalmente os valores -0.1 e 0.1. Vamos contar quantos valores repetidos temos:

```{r}
# Contando os valores repetidos da variável diferenca
valores.repetidos <- n_distinct(diamonds.diverg$diferenca)
print(valores.repetidos)
```
Os `r nrow(diamonds.diverg)` registros divergentes são compostos por `r valores.repetidos` valores que se repetem. Vejamos o quais valores são e o quanto cada um se repete:

```{r}
print(as.data.frame(table(diamonds.diverg$diferenca)))
```
Os valores que mais se repetem são -0.1 e 0.1, indicando que a divergência dos valores é pequena e cabe analisar a necessidade de considerar ou não estes dados, ajustá-los para os valores calculados ou ainda investigar mais a fundo o motivo da divergência tentar entender o que ocasionou esta diferença. Para esta atividade, estes dados serão utilizados como estão.



### Resetando o index do dataframe
Como foram excluídas observações do dataframe (observações de _x_=0 e _z_=0), é importante reindexar o dataframe para evitar possíveis erros.
```{r}
rownames(diamonds) <- NULL

```


### Sumário das variáveis
Para entender um pouco mais a distribuição dos dados, a função _summary()_ pode auxiliar.
```{r}
summary(diamonds)
```
### Explorando algumas variáveis

###Algumas explorações com o preço dos diamantes.

```{r fig.dim = c(5,7), fig.cap = "Fig. 01: Histograma com a distribuição dos preços dos diamantes"}
media_preco <- mean(diamonds$price)
mediana_preco <- median(diamonds$price)
price_histogram <- ggplot(diamonds,
                          aes(x = price)) +
  geom_histogram(colour = "black",
                 fill = "azure2",
                 bins = 30) +
  annotate("text",
           x = (mediana_preco + 2000),
           y = 14800,
           label = "Mediana",
           col = "darkorange",
           size = 6) +
  annotate("text",
           x = 7000,
           y = 7200,
           label = "Preço médio",
           col = "darkslategray", size = 6) +
  geom_segment(aes(x = mediana_preco,
                   xend = mediana_preco,
                   y = 0,
                   yend = 15000),
               color = "darkorange",
               size = 1) +
  geom_segment(aes(x = media_preco,
                   xend = media_preco,
                   y = 0,
                   yend = 7500),
               color = "darkslategray",
               size = 1) +
  theme(panel.grid.major = element_blank(),
        panel.grid.minor = element_blank(),
        panel.background = element_blank(),
        axis.line = element_line(colour = "black")) +
  labs(title = "Distribuição de preços dos diamantes",
       x = "Preço",
       x= "Frequência")
price_histogram

```
Conforme o gráfico acima, mais da metade do número de diamantes possui preço abaixo da média, que é `r mean(diamonds$price)`. Isto se deve ao deslocado para a direita causado pelos altos preços de poucos outros diamantes.
Observando a distribuição através de um _boxplot_ vemos onde estão os quartis da variável preço bem como seus outliers. 

```{r fig.dim = c(5,7), fig.cap = "Fig. 02: Boxplot com os quartis dos preços dos diamantes"}
price_boxplot <- ggplot(diamonds, aes(x=price)) +
  geom_boxplot(fill="azure2",
               outlier.color = "black",
               outlier.alpha = 0.1,
               outlier.shape = 5,
               outlier.size = 0.1) +
  expand_limits(x = c(media_preco, 7500)) +
  theme(panel.grid.major = element_blank(),
        panel.grid.minor = element_blank(),
        panel.background = element_blank(),
        axis.line = element_line(colour = "black"),
        axis.ticks.y = element_blank(),
        axis.text.y = element_blank()) +
  geom_segment(aes(x = mediana_preco,
                   xend = mediana_preco,
                   y = -0.375,
                   yend = 0.375),
               color = "darkorange", size = 1) +
  labs(title = "Distribuição de preços dos diamantes",
       x = NULL,
       y = NULL)
price_boxplot
```
```{r}
price_boxplot <- ggplot(diamonds, aes(x=price)) +
  geom_boxplot(fill="azure2",
               outlier.color = "black",
               outlier.alpha = 0.1, 
               outlier.shape = 5,
               outlier.size = 0.1) +
  expand_limits(x = c(media_preco, 7500)) +
  theme(panel.grid.major = element_blank(), 
        panel.grid.minor = element_blank(),
  panel.background = element_blank(), 
  axis.line = element_line(colour = "black"),
  axis.ticks.y = element_blank(), 
  axis.text.y = element_blank()) +
  geom_segment(aes(x = mediana_preco,
                   xend = mediana_preco,
                   y = -0.375,
                   yend = 0.375),
               color = "darkorange", size = 1) +
  labs(title = "Distribuição de preços dos diamantes",
       x = NULL,
       y = NULL)


price_histogram <- ggplot(diamonds, aes(x = price)) +
  geom_histogram(colour = "black",
                 fill = "azure2"
                 , bins = 30) +
  annotate("text",
           x = 10000,
           y = 10200,
           label = "Mediana",
           col = "darkorange",
           size = 6) +
  annotate("text",
           x = 10000,
           y = 7200,
           label = "Preço médio",
           col = "darkslategray",
           size = 6) +
  geom_segment(aes(x = mediana_preco,
                   xend = mediana_preco,
                   y = 0,
                   yend = 14500),
               color = "darkorange",
               size = 1) +
  geom_segment(aes(x = media_preco,
                   xend = media_preco,
                   y = 0, yend = 14500),
               color = "darkslategray",
               size = 1) +
  theme(panel.grid.major = element_blank(),
        panel.grid.minor = element_blank(),
        panel.background = element_blank(),
        axis.line = element_line(colour = "black"),
        axis.ticks.x = element_blank(),
        axis.text.x = element_blank()) +
  labs(title = NULL,
       x = NULL,
       y = "Frequência")
```

Olhando os dois gráficos da distribuição de perto, e traçando duas linhas para a mediana dos preços e o preço médio fica mais fácil visualizar em quais faixas de preço se concentram a grande maioria dos diamantes.

```{r fig.dim = c(5,7), fig.cap = "Fig. 03: Histograma e boxplot juntos para uma melhor comparação"}
price_boxplot / price_histogram
```
### Explorando a variável carat
Olhando para o peso dos diamantes, percebe-se que mais da metade dos diamantes tem peso abaixo da média.
```{r fig.dim = c(5,7), fig.cap = "Fig. 04: Histograma da distribuição dos diamantes por carat e com as principais medidas de centro"}
media_carat <- mean(diamonds$carat)
mediana_carat <- median(diamonds$carat)
carat_histogram <- ggplot(diamonds, aes(x = carat)) +
  geom_histogram(colour = "black",
                 fill = "azure2"
                 , bins = 30) +
  annotate("text",
           x = 2,
           y = 11000,
           label = "Mediana",
           col = "darkorange",
           size = 6) +
  annotate("text",
           x = 2,
           y = 9000,
           label = "Carat médio"
           , col = "darkslategray",
           size = 6) +
  geom_segment(aes(x = mediana_carat,
                   xend = mediana_carat,
                   y = 0, 
                   yend = 15000), 
               color = "darkorange", 
               size = 1) +
  geom_segment(aes(x = media_carat,
                   xend = media_carat,
                   y = 0, yend = 15000),
               color = "darkslategray",
               size = 1) +
  theme(panel.grid.major = element_blank(),
        panel.grid.minor = element_blank(),
        panel.background = element_blank(),
        axis.line = element_line(colour = "black")) +
  labs(title = "Distribuição de peso dos diamantes",
       x = "Carat",
       y = "Frequência")
carat_histogram
```
Detectando outliers nas variáveis _x_, _y_, _z_ e _depth_ através de boxplots.

```{r fig.dim = c(5,7), fig.cap = "Fig. 05: Boxplot com os quartis da variável x"}
x_boxplot <- ggplot(diamonds, aes(x = x)) +
  geom_boxplot(fill = "azure2") +
  theme(panel.grid.major = element_blank(),
        panel.grid.minor = element_blank(),
        panel.background = element_blank(), 
        axis.line = element_line(colour = "black"),
        axis.text.y = element_blank(), 
        axis.ticks.y = element_blank()) +
  labs(title = "Comprimento dos diamantes", 
       x = "x (mm)",
       y = NULL)
x_boxplot
```

```{r fig.dim = c(5,7), fig.cap = "Fig. 06: Boxplot com os quartis da variável y"}
y_boxplot <- ggplot(diamonds, aes(x = y)) +
  geom_boxplot(fill = "azure2") +
  theme(panel.grid.major = element_blank(),
        panel.grid.minor = element_blank(),
        panel.background = element_blank(),
        axis.line = element_line(colour = "black"), 
        axis.text.y = element_blank(),
        axis.ticks.y = element_blank()) +
  labs(title = "Largura dos diamantes",
       x = "y (mm)",
       y = NULL)
y_boxplot
```
```{r fig.dim = c(5,7), fig.cap = "Fig. 07: Boxplot com os quartis da variável z"}
z_boxplot <- ggplot(diamonds, aes(x = z)) +
  geom_boxplot(fill = "azure2") +
  theme(panel.grid.major = element_blank(),
        panel.grid.minor = element_blank(),
        panel.background = element_blank(),
        axis.line = element_line(colour = "black"), 
        axis.text.y = element_blank(),
        axis.ticks.y = element_blank()) +
  labs(title = "Profundidade dos diamantes",
       x = "z (mm)",
       y = NULL)
z_boxplot
```
```{r fig.dim = c(5,7), fig.cap = "Fig. 08: Boxplot com os quartis da variável depth"}
depth_boxplot <- ggplot(diamonds, aes(x = depth)) +
  geom_boxplot(fill = "azure2") +
  theme(panel.grid.major = element_blank(),
        panel.grid.minor = element_blank(),
        panel.background = element_blank(), 
        axis.line = element_line(colour = "black"), 
        axis.text.y = element_blank(),
        axis.ticks.y = element_blank()) +
  labs(title = "Prufundidade percentual dos diamantes", 
       x = "depth (mm)",
       y = NULL)
depth_boxplot
```
Existem muitos outliers nas variáveis analisadas acima, indicando que é melhor uma análise mais detalhada de cada variável para entender se os dados estão realmente corretos ou é necessário algum tratamento, podendo até ser necessário orientação de especialitas no assunto.
Vamos observar como se comportam as distribuições de preço levando em consideração o peso(carat) e a claridade:
```{r fig.dim = c(5,7), fig.cap = "Fig. 09: Facetamento com gráficos de preço X carat, agrupados pela claridade (clarity)"}
ggplot(diamonds, aes(x = carat, y = price)) + 
  geom_point(shape = 1) + 
  facet_grid(. ~ clarity)
```
Como era de se esperar, a claridade _I1_ (pior) não tem muitos diamantes caros. Por outro lado, espera-se que os diamantes com a melhor claridade ( _IF_) tenham uma concentração maior de preços mais altos, o que não é observado. Seria a qualidade do corte destes diamantes um fator de redução de preço?
Vamos ver:
```{r fig.dim = c(5,7), fig.cap = "Fig. 10: Facetamento com gráficos de preço X carat, agrupados pela claridade (clarity) e pelo tipo de corte (cut)"}
ggplot(diamonds, aes(x = carat, y = price)) + 
  geom_point(shape = 1) + 
  facet_grid(clarity ~ cut)

```
Na última linha de gráficos, vemos que para a melhor claridade _IF_, um bom número de diamantes possui o melhor corte _Ideal_. Seriam os diamantes com esta claridade os menos frequentes nos dados que temos?
Vamos observar atraves de um gráfico de barras:
```{r fig.dim = c(5,7), fig.cap = "Fig. 10: Gráfico de barras com a contagem de ocorrências de diamantes por claridade (clarity)"}
ggplot(diamonds, aes(x=clarity)) +
  geom_bar() +
  geom_text(stat = 'count', 
            aes(label = ..count..),
            vjust = -0.5)
```
Com o gráfico de barras da categoria claridade ( _clarity_), conseguimos observar que a incidência de diamantes com a melhor claridade é baixa e, menor ainda é a incidência de diamantes com claridade ruim. Isto pode ser um fator que contribui para uma baixa observação de diamantes com a melhor claridade entre os diamantes com maiores preços. Para poder afirmar isto maiores análises seriam necessárias e no momento este não é o foco do presente trabalho.



