---
title: "Regressão linear multivariada"
author: "Marcos Vinícius Tadeu Mastrocolla"
date: '`r format(Sys.Date(), "%d/%m/%Y"); Sys.Date()`'
output:
  word_document: 
    reference_docx: style_exercicios.docx
---

```{r setup, include=FALSE}
knitr::opts_chunk$set(
  echo = TRUE,
	fig.align = "center",
	# fig.keep = "high",
	fig.show = "hold",
  fig.align = "center",
	cache = TRUE,
	comment = "",
	results = "markup",
	tidy = TRUE
)
```

### Importando bibliotecas

```{r}
library(ggplot2)
```

### Parametrizações

```{r}
# Tema ggplot padrão theme_classic()
theme_set(theme_classic())
```

# Problema 1

Neste exercício vamos fazer uma análise de regressão multivariada com a mesma base de dados autos.csv para tentar prever o preço de carro a partir das seguintes variáveis: potência (horsepower), comprimento (length), tamanho do motor (engine.size), consumo na cidade (city.mpg).

Utilizando então a base disponibilizada, você deve:

1. Ajustar um modelo de regressão linear sendo price a variável alvo (resposta), como função das demais variáveis citadas acima: horsepower, length, engine.size, city.mpg.

```{r echo=TRUE}
# Importando os dados
autos <- read.csv("autos.csv", sep = ";")
str(autos)
```


_Assim como na atividade da trilha anterior, algumas variáveis numéricas estão com o tipo errado (char), é necessário converter para o tipo correto (numeric)._
_Mas antes as vígulas devem ser substituidas por pontos (separador de decimal padrão do R)._
```{r}
# Variáveis a serem convertidas
to_convert <- c(8:11, 17:19)
names(autos[to_convert])

# Substituindo vírgulas por pontos
autos[ , to_convert] <- apply(autos[ , to_convert], 2,
                              function(x) gsub(",", ".", (x)))

# Convertendo de para numeric
autos[ , to_convert] <- apply(autos[ , to_convert], 2,
                              function(x) as.numeric(x))

str(autos)
```



```{r}
lm_autos <- lm(formula = price ~ horsepower + length + engine.size + city.mpg, data = autos)
```

2. Realizar a análise do modelo ajustado, avaliando o valor do R-quadrado, a significância estatística de cada parâmetro ajustado e a qualidade total do ajuste pela estatística F.

```{r}
sumario <- summary(lm_autos)
sumario
```
_Exibindo os quartis dos resíduos em um histograma._
```{r}
lm_autos_res <- as.data.frame(residuals(lm_autos))
names(lm_autos_res) <- c("residuos")

lm_autos_hist <- ggplot(data = lm_autos_res, aes(residuos)) +
  geom_histogram(stat = "bin", bins = 5, fill = "gray67")
plot(lm_autos_hist)
```
_Conforme o histograma acima demonstra, a distribuição dos resíduos assemelha-se à normal, com um leve desvio para a esquerda._

```{r include = FALSE}
# Obtendo a importância estatística da variável 'city.mpg' a partir do sumário
row_city.mpg_pval <- which(rownames(sumario$coefficients) == 'city.mpg')
col_city.mpg_pval <- which(colnames(sumario$coefficients) == 'Pr(>|t|)')

city.mpg_pval <- sumario$coefficients[row_city.mpg_pval, col_city.mpg_pval]
```

_Observando o sumário estatístico da regressão, é possível observar que as variáveis 'horsepower', 'lenght' e 'engine.size' tem importância estatística considerável. Diferentemente da variável 'city.mpg' que apresenta Pr(>|t|) de aproximadamente `r city.mpg_pval * 100`%, não tendo, assim, importância estatística. Apesar disto, o modelo consegue descrever `r summary(lm_autos)$adj.r.squared*100`% dos dados ($R^{2}$ ajustado)._
_A estatística F confirma a adequação do modelo com um p-value de praticamente zero._ 

3. Realizar a verificação de aderência do modelo às premissas estatísticas do método dos mínimos quadrados através dos gráficos diagnósticos, comentando o gráfico dos resíduos x valores ajustados e o gráfico da curva Normal-QQ.

```{r}
par(mfrow = c(2,2))
plot(lm_autos)
```
_Os resíduos não estão tão bem distribuídos ao redor dos valores ajustados. Percebe-se uma relação entre os resíduo e os valores ajustados: à medida que os valores ajustados aumentam, os resíduos também aumentam._
_No gráfico da Normal Q-Q vemos os resíduos não acompanhar a reta ajustada nos extremos._


4. Fazer uma análise dos resultados do ajuste, discorrendo sobre o impacto de cada preditora, significativa do ponto de vista estatístico, no preço do carro.

_Apesar de o sumário estatístico ser muito bom para o modelo, os gráficos nos mostram que não há homoscedasticidade entre os resíduos e os valores ajustados, além de os resíduos não serem bem representados no início e final da reta ajustada. Sendo assim, o modelo utilizando as variáveis 'horsepower', 'lenght', 'engine.size' e 'city.mpg' não pode ser considerado um bom preditor de preços de veículos._
